---
title: "Python编程分析基础"
author: "金林"
date: "2019-03"
output:
  bookdown::html_document2:
    fig_caption: true
    highlight: haddock
    keep_md: true
    md_extensions: +east_asian_line_breaks
    number_sections: true
    pandoc_args:
    - --filter
    - pandoc-crossref
    - -M
    - eqnPrefix=
    seq_numbering: false
    toc: true
  bookdown::pdf_document2:
    keep_tex: true
    latex_engine: xelatex
    md_extensions: +east_asian_line_breaks
    pandoc_args:
    - --listing
    - --filter
    - pandoc-crossref
    toc: false
  slidy_presentation:
    highlight: haddock
  bookdown::word_document2:
    fig_caption: true
    md_extensions: +east_asian_line_breaks
    pandoc_args:
    - --filter
    - pandoc-crossref
    reference_docx: ./style/word-styles-02.docx
  ioslides_presentation:
    highlight: haddock
    slide_level: 3
  beamer_presentation:
    keep_tex: true
    latex_engine: xelatex
    pandoc_args:
    - --listing
    - --filter
    - pandoc-crossref
    slide_level: 3
    template: ./style/beamer-template.tex
csl: ./style/chinese-gb7714-2005-numeric.csl
css: ./style/markdown.css
bibliography: Bibfile.bib
eqnPrefixTemplate: ($$i$$)
institute: 中南财经政法大学统计系
link-citations: true
linkReferences: true
chapters: true
tableEqns: false
autoEqnLabels: false
---


```{r setup, echo=F}
knitr::opts_knit$set(root.dir = getwd())
knitr::opts_chunk$set(echo = TRUE, results = 'hide')
knitr::opts_chunk$set(warning = FALSE, message=FALSE)
```

```{r prepare, echo=F}
rm(list=ls())
options(digits=4)
options(scipen=100)
graphics.off()
Sys.setlocale("LC_ALL", "Chinese")
```


在进行任何统计分析之前，都需要对数据进行探索性分析（Exploratory Data
Analysis,EDA）以了解资料的性质和数据的特点。当面对一组陌生的数据时，进行探索性统
计分析有助于我们掌握数据的基本情况。探索性数据分析是通过分析数据集以决定选择哪种
方法适合统计推断的过程。对于一维数据，它们是否近似地服从正态分布？是否呈现拖尾或
截尾分布？其分布是对称的，还是呈偏态的？分布是单峰、双峰、还是多峰的？实现这一分
析的主要过程是计算基本统计量和绘制基本统计图。

# 第四章 数据的探索性分析
在进行任何统计分析之前，都需要对数据进行探索性分析（Exploratory Data
Analysis,EDA）以了解资料的性质和数据的特点。当面对一组陌生的数据时，进行探索性统
计分析有助于我们掌握数据的基本情况。探索性数据分析是通过分析数据集以决定选择哪种
方法适合统计推断的过程。对于一维数据，它们是否近似地服从正态分布？是否呈现拖尾或
截尾分布？其分布是对称的，还是呈偏态的？分布是单峰、双峰、还是多峰的？实现这一分
析的主要过程是计算基本统计量和绘制基本统计图。


## 数据的描述分析

### 基本描述统计量

```{python}
import numpy as np
import pandas as pd
BSdata = pd.read_csv('../data/BSdata.csv')
BSdata.describe()
BSdata[['性别','开设','课程','软件']].describe()
```

python提供了很多对数据进行基本分析的函数，表4-1所列是python对变量（序列或数据框）进行基本数据分析的函数，其中描述统计量describle可对数据做一些基本描述，默认为计算计量数据的基本统计量。

|    计数数据    |    用途    |  计量数据  |  用途  |
| :------------: | :--------: | :--------: | :----: |
| value_counts() | 一维频数表 |   mean()   |  均值  |
|   crosstab()   | 二维列联表 |  median()  | 中位数 |
| pivot_table()  | 多维透视表 | quantile() | 分位数 |
|                |            |   std()    | 标准差 |

## 计数数据汇总分析

统计学中把取值范围是有限个值或一个数值的变量称为离散变量，其中表示分类情况的数据又称为计算数据。
1. 频数：绝对数
python中的.value.counts()函数可对计数数据计算频数。

```{python}
T1=BSdata.性别.value_counts();T1
```

这是分类变量，来源于频数分析，说明在52名学生中有男生27人、女生25人。

2. 频率：相对数
频数/总数为计数数据的频率。

```{python}
T1/sum(T1)*100
```

这是性别的频率分析，说明在52名学生中男生占51.92%，女生占48.08%。

## 计量数据汇总分析

对于数值型数据，经常要分析它的集中趋势和离散程度，用来描述集中趋势的量主要有均值、中位数；描述离散程度的量主要有方差、标准差。python只需要一个命令就可以简单地得到这些结果，计算均值、中位数、方差、标准差的命令分别是mean()、media()、var()、std()。

方差、标准差对异常值很敏感，这时我们可以用稳健的极差、四分位间距（IQR）来描述离散程度。python还提供了函数quantile()————对数据计算分位数，describe()————求出分位数。

计量数据的基本统计量主要包括均数、中位数、极差、方差、标准差和四分位数间距等，其基本含义如下。

1. 均数（算术平均数）指一组数据的除以这组数据的个数所得到的商，它反映一组数据的总体水平。对于正态分布数据，通常计算其均值，来表示其集中趋势或平均水平。

```{python}
BSdata.身高.mean()
```

2. 中位数：指一组数据按大小顺序排列，处于中间位置的一个数据（或中间两个数据的平均值），它反映了一组数据的集中趋势。对非正态分布数据，通常计算其中位数，来表示其平均水平。

```{python}
BSdata.身高.median()
```

3. 极差：指一组数据中最大数据与最小数据的差，在统计中常用极差来刻画一组数据的离散程度。它反映的是变量分布的变异范围和离散程度，在总体中任何两个单位的数值之差都不能超过极差。

```{python}
BSdata.身高.max()-BSdata.身高.min()
```

4. 方差：指各数据与平均数之差的平方的平均数，它表示数据的离散程度和数据的波动大小。

```{python}
BSdata.身高.var()
```

5. 标准差：方差的算术平方根。作用等同于方差，但单位与原数据单位是一致的。对正态分布数据，通常计算其标准差，来反映其变异水平。

```{python}
BSdata.身高.std()
```

方差或标准差是表示一组数据的波动性的指标，因此，方差或标准差可以判断一组数据的稳定性————方差或标准差越大，数据越不稳定；方差或标准差越小，数据越稳定。

6. 四分位间距（IQR）：python提供了函数quantile()，对计量数据计算分位数，IQR=quantile（x,0.75）-quantile(x,0.25)

```{python}
BSdata.身高.quantile(0.75)-BSdata.身高.quantile(0.25)
```

7.偏度：skew()

```{python}
BSdata.身高.skew()
```

8.峰度：kurt()

```{python}
BSdata.身高.kurt()
```

python的特点在于基于对象的函数分析，python中的所有分析工具是基于函数的。要发挥python的优势，通常可构建一些数据分析函数来进行基本的数据分析。
9. 自编计算基本统计量函数。
当然，这些函数还可以不断完善，例如它只能计算向量或变量数据，无法计算矩阵或数据框
的数据，大家可自行编写一个计算矩阵或数据框的基本统计量函数。

# 基本绘图命令

## 常用的绘图函数

9.自编计算基本统计量函数。

```{python}
def stats(x):
    stat=[x.count(),x.min(),x.quantile(.25),x.mean(),x.median(),
         x.quantile(.75),x.max(),x.max()-x.min(),x.var(),x.std(),x.skew(),x.kurt()]
    stat=pd.Series(stat,index=['Count','Min', 'Q1(25%)','Mean','Median',
                   'Q3(75%)','Max','Range','Var','Std','Skew','Kurt'])
    x.plot(kind='kde') #拟合核密度 kde 曲线，见下节
    return(stat)
stats(BSdata.身高)
stats(BSdata.支出)
```

当然，这些函数还可以不断完善，例如它只能计算向量或变量数据，无法计算矩阵或数据框的数据，大家可自行编写一个计算矩阵或数据框的基本统计量函数。

## 基本绘图命令

### 常用的绘图函数

matplotlib是python的基本绘图包，是一个图形框架。它是python最著名的绘图库，提供了一整套和Matlab相似的命令API，十分适合交互式地进行制图。在绘制中文图形时，须作一些基本设置。

```{python}
import matplotlib.pyplot as plt              #基本绘图包
plt.rcParams['font.sans-serif']=['KaiTi'];   #SimHei黑体
plt.rcParams['axes.unicode_minus']=False;    #正常显示图中负号
plt.figure(figsize=(6,5));                   #图形大小
```

常用的统计图函数如表4-2所列。

| 计数数据 | 用途 | 计量数据 | 用途   |
| :------: | ---- | -------- | ------ |
|  bar()   | 条图 | plot()   | 折线图 |
|  pie()   | 饼图 | hist()   | 直方图 |

1. 计数数据的基本统计图
   
   1.条图（bar）
bar()在对分类数据作条形图时，须先对原始数据分组，否则作出的不是分类数据的条形图。

```{python}
X=['A','B','C','D','E','F','G']
Y=[1,4,7,3,2,5,6]
plt.bar(X,Y); # 条图
```

   2.饼图（pie）
使用命令pie(),注意：和条形图一样，对原始数据作饼图前要先分组。

```{python}
plt.pie(Y,labels=X);  # 饼图
```

2. 计量数据的基本统计图
   
   1.线图（plot）
   
```{python}
plt.plot(X,Y);  #线图 plot
```

   2.直方图（hist）

```{python}
plt.hist(BSdata.身高)  # 频数直方图
plt.hist(BSdata.身高,density=True) # 频率直方图
```

```{python}
plt.hist(BSdata.身高,density=True) # 频率直方图
```

matplotlib里用来作直方图的函数是hist()也可以用频率作直方图，只要把density参数设置为True就可以了，默认为False。
   
   3.散点图（scatter）

```{python}
plt.scatter(BSdata.身高, BSdata.体重);  # 散点图
```

这些图是python默认的形式，比较原始。我们可以通过设置不同的图形参数对图形进行调整和优化。

3. 图形参数设置

python中的每个绘图函数，都有许多参数设置选项，大多数函数的部分选项是一样的，下面列出一些主要的共同选项及其默认值。
   1. 标题、标签、标尺及颜色。
在使用matplotlib模块画坐标图时，往往需要对坐标轴设置很多参数，这些参数包括横纵坐标轴范围、坐标轴刻度大小、坐标轴名称等。

在matplotlib中包含了很多函数，用来对这些参数进行设置。

plt.xlim、plt.ylim：设置横、纵坐标轴范围；

plt.xlabel、plt.ylabel：设置坐标轴名称；

plt.xticks、plt.yticks：设置坐标轴刻度；

colors：控制图形的颜色，'red':设置为红色。
    
```{python}
plt.ylim(0,8);
plt.xlabel('names');plt.ylabel('values');
plt.xticks(range(len(X)), X)
```

    2. 线型和符号。
linestyle：控制连线的线型（-：实线，--：虚线，.：点线）；
marker：控制符号的类型，例如，‘o’绘制实心圆点图。
    
```{python}
plt.plot(X,Y,linestyle='--',marker='o')
```

    3. 绘图函数附加图形。
使用高级绘图函数可以画出一幅新图，而低级绘图函数只能作用于已有的图形之上。

垂线：在纵坐标y处画垂直线（plt.axvline）；
水平线：在横坐标x处画水平线（plt.axhline）。
    
```{python}
plt.plot(X,Y,'o--'); plt.axvline(x=1);plt.axhline(y=4)
```

    4. 文字函数：text（x,y,labels,…）,在（x,y）处添加用labels指定的文字。
    
```{python}
plt.plot(X,Y);plt.text(2,7,'peakpoint')
```
  
    5. 图例：绘制图形后，可使用legend函数给图形加图例，见下面的分析。

```{python}
plt.plot(X,Y,label=u'折线')
```

4. 误差条图

```{python}
s=[0.1,0.4,0.7,0.3,0.2,0.5,0.6]
plt.bar(X,Y,yerr=s,error_kw={'capsize':5})
```

5. 多图
在matplotlib下，一个figure对象可以包含多个子图（Axes），可以使用subplot快速绘制，其调用形式为

subplot（numRows，numCols,plotNum）
图表的整个绘图区域被分成numRows行和numCols列。

然后按照从左到右、从上到下的顺序对每个子区域进行编号，左上子区域的编号为1，plotNum参数指定创建的Axes对象所在的区域。

```{python}
'''一行绘制两个图形'''
plt.figure(figsize=(12,6));
plt.subplot(121); plt.bar(X,Y);
plt.subplot(122); plt.plot(Y)
```

```{python}
'''一列绘制两个图形'''
plt.figure(figsize=(7,10));
plt.subplot(211); plt.bar(X,Y);
plt.subplot(212); plt.plot(Y)
```

```{python}
'''一页绘制两个图形'''
fig,ax = plt.subplots(1,2,figsize=(14,6))
ax[0].bar(X,Y)
ax[1].plot(X,Y)
```

```{python}
'''一页绘制四个图形'''
fig,ax=plt.subplots(2,2,figsize=(15,10))
ax[0,0].bar(X,Y); ax[0,1].pie(Y,labels=X)
ax[1,0].plot(Y); ax[1,1].plot(Y,'.-',linewidth=3)
```

### 基于pandas的绘图

在pandas中，数据框有行标签、列标签及分组信息等，即要制作一张完整的图表，原本需要很多行matplotlib代码，现在只需一两条简洁的语句即可。pandas有许多能够利用DataFrame对象数据组织特点来创建标准图标的高级绘图方法（这些函数的数量还在不断增加）。

对于数据框DataFrame绘图，其每列都为一个绘图图线，会将每列作为一个图线绘制到一张图片当中，并用不同的线条颜色及不同的图例标签来表示。其基本格式如下。

```
DataFrame.plot(kind='line')
kind:#图类型
'line':(default)#折线图
'bar':(default)#垂直条图
'barh':(default)#水平条图
'hist':(default)#直方图
'box':(default)#箱线图
'kde':(default)#核密度估计图，对柱状图添加概率密度线，可'density'
'area':(default)#面积图
'pie':(default)#饼图
'scatter':(default)#散点图
```

1. 计量数据

```{python}
BSdata['体重'].plot(kind='line');
BSdata['体重'].plot(kind='hist');
BSdata['体重'].plot(kind='box');
```

```{python}
BSdata['体重'].plot(kind='density',title='Density')
```

```{python}
BSdata[['身高','体重','支出']].plot(subplots=True,layout=(1,3),kind='box')
```

```{python}
BSdata[['身高','体重','支出']].plot(subplots=True,layout=(1,3),kind='density')
```

```{python}
BSdata[['身高','体重','支出']].plot(subplots=True,layout=(3,1),kind='density')
```

2. 计数数据

```{python}
T1=BSdata['开设'].value_counts();T1
pd.DataFrame({'频数':T1,'频率':T1/T1.sum()*100})
```

```{python}
T1.plot(kind='bar'); #T1.sort_values().plot(kind='bar');
T1.plot(kind='pie')
```

## 数据的分类分析

# 数据的分类分析

## 一维频数分析

### 计数数据频数分布

1. pivot-table

```{python}
BSdata['开设'].value_counts()
#BSdata.pivot_table(values='学号',index='开设',aggfunc=len)
```

2. 自定义计数汇总函数

由于python自带的value-counts()函数只能统计计数数据的个数，无法计算其频率，于是
我们自定义一个函数tab()来进行统计和绘图。

```{python}
def tab(x,plot=False): #计数频数表
   f=x.value_counts();f
   s=sum(f);
   p=round(f/s*100,3);p
   T1=pd.concat([f,p],axis=1);
   T1.columns=['例数','构成比'];
   T2=pd.DataFrame({'例数':s,'构成比':100.00},index=['合计'])
   Tab=T1.append(T2)
   if plot:
     fig,ax = plt.subplots(2,1,figsize=(8,15))
     ax[0].bar(f.index,f); # 条图
     ax[1].pie(p,labels=p.index,autopct='%1.2f%%');  # 饼图
   return(round(Tab,3))

tab(BSdata.开设,True)
```

#### 计量数据频数分布
1. 身高频数表与条图

```{python}
pd.cut(BSdata.身高,bins=10).value_counts()
```

```{python}
pd.cut(BSdata.身高,bins=10).value_counts().plot(kind='bar')
```

大家可试做bins=[150,160,170,180,190,200]的分组表和条图。

2. 支出频数表

```{python}
pd.cut(BSdata.支出,bins=[0,10,30,100]).value_counts()
```

```{python}
pd.cut(BSdata.支出,bins=[0,10,30,100]).value_counts().plot(kind='bar')
```

3. 自定义计量频率分析函数
由于python自带的hist函数不是以频数表的形式显示的，于是自定义一个函数freq来进行统计和绘图。

```{python}
def freq(X,bins=10): #计量频数表与直方图
    H=plt.hist(X,bins);
    a=H[1][:-1];a
    b=H[1][1:];b
    f=H[0];f
    p=f/sum(f)*100;p
    cp=np.cumsum(p);cp
    Freq=pd.DataFrame([a,b,f,p,cp])
    Freq.index=['[下限','上限)','频数','频率(%)','累计频数(%)']
    return(round(Freq.T,2))

freq(BSdata.体重)
```

### 二维集聚分析
#### 计数数据的列联表
1.二维列联表
python的crosstab()函数可以把双变量分类数据整理成二维表形式。

```{python}
pd.crosstab(BSdata.开设,BSdata.课程)
```

行和列的合计可使用参数margins=True。

```{python}
pd.crosstab(BSdata.开设,BSdata.课程,margins=True)
```

对于二维表，我们经常要计算某个数据占行、列的比例或占总和的比例，也就是边缘概率。python可以很简单地计算这些比例，使用normalize参数，normalize=‘index’表示各数据占行的比例；normalize=‘columns’表示各数据占列的比例；normalize=‘all’，表示各数据占总和的构成比例。例如：

```{python}
pd.crosstab(BSdata.开设,BSdata.课程,margins=True,normalize='index')
```

```{python}
pd.crosstab(BSdata.开设,BSdata.课程,margins=True,normalize='columns')
```

```{python}
pd.crosstab(BSdata.开设,BSdata.课程,margins=True,normalize='all').round(3)
```

2. 复式条图

```{python}
T2=pd.crosstab(BSdata.开设,BSdata.课程);T2
T2.plot(kind='bar');
```

条图用等宽直条的长短来表示相互独立的各指标数值大小，该指标可以是连续性变量的某汇总指标，也可以是分类变量的频数或构成比。各组直条间的间距应相等，，其宽度一般与直条的宽度相等或为直条宽度的一半。python作条形图的函数是bar(),不过在作条形图前须对数据进行分组。我们继续以前面的分类数据为例作条形图，粗略分析变量的分布情况。

```{python}
T2.plot(kind='bar',stacked=True);
```

其中，stacked参数设置为False时，作出的是分段式条形图；为True时，作出的是并列式条形图，默认为False。

### 计量数据的集聚表

pandas提供灵活高效的groupby功能，使得用户能以一种自然的方式对数据集进行切片、切块、摘要等操作；根据一个或多个键（可以是函数、数组或DataFrame列名）拆分pandas对象；计算分组摘要统计，如计数、平均值、标准差，以及用户自定义函数；对DataFrame的列应用各种各样的函数。

1. 按列分组
注意：以下使用groupby()函数生成的是一个中间分组变量，为GroupBy类型.

```{python}
BSdata.groupby(['性别'])
type(BSdata.groupby(['性别']))
```

2. 按分组统计
在分组结果的基础上应用size()/sum()/count()等统计函数，可分别统计分组数量、不同列的分组和、不同列的分组数量。

```{python}
BSdata.groupby(['性别'])['身高'].mean()
```

```{python}
BSdata.groupby(['性别'])['身高'].size()
```

```{python}
BSdata.groupby(['性别','开设'])['身高'].mean()
```

3. 应用agg()
对于分组的某一列或多列，应用agg（func）可以对分组后的数据应用func函数，也可以推广到同时作用于多个列和使用多个函数上。

```{python}
BSdata.groupby(['性别'])['身高'].agg([np.mean, np.std])
```

4. 应用apply()
apply()不同于agg()
的地方在于：前者应用于dataFrame的各个列，后者仅作用于指定的列。

```{python}
BSdata.groupby(['性别'])['身高','体重'].apply(np.mean)
```

```{python}
BSdata.groupby(['性别','开设'])['身高','体重'].apply(np.mean)
```

### 多维透视分析
#### 计数数据透视分析
1. pivot-table
对计数数据，前面介绍了value-counts()函数生成一维表，用crosstab()函数生成二维表，其实pivot-table()函数可以生成任意维统计表。使用pandas中pivot-table命令的各种列联表，可以实现Excel等电子表格的透视表功能，且更为灵活。

```{python}
BSdata.pivot_table(index=['性别'],values=['学号'],aggfunc=len)
```

```{python}
BSdata.pivot_table(values=['学号'],index=['性别','开设'],aggfunc=len)
```

```{python}
BSdata.pivot_table(values=['学号'],index=['开设'],columns=['性别'],aggfunc=len)
```

#### 计量数据透视分析

```{python}
BSdata.pivot_table(index=['性别'],values=["身高"],aggfunc=np.mean)
```

```{python}
BSdata.pivot_table(index=['性别'],values=["身高"],aggfunc=[np.mean,np.std])
```

```{python}
BSdata.pivot_table(index=["性别"],values=["身高","体重"])
```

#### 复合数据透视分析

```{python}
BSdata.pivot_table('学号', ['性别','开设'], '课程', aggfunc=len, margins=True, margins_name='合计')
```

```{python}
BSdata.pivot_table(['身高','体重'],['性别',"开设"],aggfunc=[len,np.mean,np.std] )
```

