---
title: "数据的模型分析"
author: "金林"
date: "2020年1月"
institute: 中南财经政法大学统计与数学学院
csl: ./style/chinese-gb7714-2005-numeric.csl
css: ./style/markdown.css
bibliography: [./Bibfile.bib]
eqnPrefixTemplate: ($$i$$)
link-citations: true
linkReferences: true
chapters: true
tableEqns: false
autoEqnLabels: false
classoption: "aspectratio=1610"
---



```{r setup, echo=F, purl=F}
knitr::opts_knit$set(root.dir = getwd())
knitr::opts_chunk$set(echo = T, results = 'hide')
knitr::opts_chunk$set(warning = FALSE, message=FALSE)
```

```{r prepare, echo=F, purl=F}
rm(list=ls())
options(digits=4)
options(scipen=100)
graphics.off()
Sys.setlocale("LC_ALL", "Chinese")
```

相关分析指通过对大量数字资料的观察 ，消除偶然因素的影响 ，探求现象之间相关关系
的密切程度和表现形式。相关分析以现象之间是否相关、相关的方向和密切程度等为主要
研究内容，它不区分自变蛋与因变量， 对各变量的构成形式也不关心。 其主要分析方法
有绘制相关图、 计算相关系数和检验相关系数。

# 简单线性相关模型
## 相关系数的计算
样本的线性相关系数（Pearson相关系数correlation）
$$r=\frac{s_{xy}}{\sqrt{s_{x}^{2} \cdot s_{y}^{2}}}=\frac{l_{xy}}{{l_{xx} \cdot l_{yy}}}=\frac{\sum(x-\bar{x})(y-\bar{y})}{\sqrt{\sum(x-\bar{x})^{2}(y-\bar{y})^{2}}}$$

1. 散点图
```{python}
import matplotlib.pyplot as plt
import pandas as pd
BSdata=pd.read_csv("../data/BSdata.csv")
x=BSdata.身高;y=BSdata.体重
plt.plot(x, y,'o'); 
#plt.scatter(x,y);
```
2. 协方差及相关系数
```{python}
x.cov(y);#y.cov(x)  协方差

x.corr(y);#y.corr(x) 相关系数
```

## 相关系数的检验
样本相关系数与其他统计量一样,也有抽样误差。判断不等于0的相关系数r值来自总体相
关系数$\rho=0$的总体,还是来自$\rho\neq0$的总体，必须进行显著性检验,Python的
pearson相关系数的检验函数为pearsonr。 

```{python}
import scipy.stats as st 
st.pearsonr(x,y)  #pearson相关系数及P值
```

# 简单线性回归模型（一元）
以直线方程表示自变量和因变量之间的关系。

## 简单线性模型估计 
1. 模拟直线回归模型
```{python}
import numpy as np
def reglinedemo(n=20):
    x=np.arange(n)+1
    e=np.random.normal(0,1,n)
    y=2+0.5*x+e
    import statsmodels.api as sm
    x1=sm.add_constant(x);x1
    fm=sm.OLS(y,x1).fit();fm
    plt.plot(x,y,'.',x,fm.fittedvalues,'r-'); #添加回归线，红色
    for i in range(len(x)):
        plt.vlines(x,y,fm.fittedvalues,linestyles='dotted',colors='b');
reglinedemo();
reglinedemo(50) 
reglinedemo(100) #n为样本数
```
2. OLS估计
```{python}
import statsmodels.api as sm             #简单线性回归模型
fm1=sm.OLS(y,sm.add_constant(x)).fit()   #普通最小二乘，加常数项
fm1.params  #系数估计
```
3. 回归直线拟合图
```{python}
yfit=fm1.fittedvalues;
plt.plot(x, y,'.',x,yfit, 'r-');
```
 
## 简单线性模型检验
检验回归系数和总体方程是否显著

```{python}
fm1.tvalues                            #系数t检验值
fm1.pvalues                            #系数t检验概率
pd.DataFrame({'b估计值':fm1.params,'t值':fm1.tvalues,'概率p':fm1.pvalues})
```

```{python}
import statsmodels.formula.api as smf  #根据公式建回归模型
fm2=smf.ols('体重~身高', BSdata).fit()
fm2.summary2().tables[1]           #回归系数检验表
plt.plot(BSdata.身高,BSdata.体重,'.',BSdata.身高,fm2.fittedvalues,'r-');
```

## 简单线性模型预测 
```{python}
fm2.predict(pd.DataFrame({'身高': [178,188,190]}))
```

# 分组线性相关与回归 
```{python}
#不同性别的身高体重
BS_M=BSdata[BSdata.性别=='男'][['身高','体重']];BS_M 
BS_F=BSdata[BSdata.性别=='女'][['身高','体重']];BS_F 
```

## 分组线性相关分析

```{python}
#男生身高与体重的相关分析 
#plt.plot(BS_M.身高,BS_M.体重,'o');
import scipy.stats as st
st.pearsonr(BS_M.身高,BS_M.体重) #相关系数和P值
import seaborn as sns
sns.jointplot('身高','体重',BS_M) #散点图
```

```{python}
#女生身高与体重的相关分析 
#plt.plot(BS_F.身高, BS_F.体重,'o')
st.pearsonr(BS_F.身高,BS_F.体重)
sns.jointplot('身高','体重',BS_F)
```

## 分组线性回归模型 
```{python}
#男生身高与体重的回归分析
smf.ols('体重~身高',BS_M).fit().summary2().tables[1] 
sns.jointplot('身高','体重',BS_M,kind='reg') #回归相关图
```

```{python}
#女生身高与体重的回归分析
smf.ols('体重~身高',BS_F).fit().summary2().tables[1]
sns.jointplot('身高','体重',BS_F,kind='reg')
```
