---
title: "数据的案例分析"
author: "金林"
date: "2020年1月"
institute: 中南财经政法大学统计与数学学院
csl: ./style/chinese-gb7714-2005-numeric.csl
css: ./style/markdown.css
bibliography: Bibfile.bib
eqnPrefixTemplate: ($$i$$)
link-citations: true
linkReferences: true
chapters: true
tableEqns: false
autoEqnLabels: false
classoption: "aspectratio=1610"
---



```{r setup, echo=F, purl=F}
knitr::opts_knit$set(root.dir = getwd())
knitr::opts_chunk$set(echo = T, results = 'hide')
knitr::opts_chunk$set(warning = FALSE, message=FALSE)
```

```{r prepare, echo=F, purl=F}
rm(list=ls())
options(digits=4)
options(scipen=100)
graphics.off()
Sys.setlocale("LC_ALL", "Chinese")
```

# 网上数据获取与保存
## 网上数据的获取

```python
# !pip install tushare #安装Tushare包
import tushare as ts  #python财经数据接口包 http://tushare.org
import pandas as pd
import matplotlib.pyplot as plt
plt.rcParams['font.sans-serif']=['SimHei'];
plt.rcParams['axes.unicode_minus']=False;

#获取沪深上市公司的基本情况
# ts.get_stock_basics()
#s_b = ts.get_stock_basics()
#s_b.to_csv("..\data\s_b.csv")
s_b = pd.read_csv(".\data\s_b.csv")
s_b.info()
s_b.head()
```

## 在线股票数据分析
```python
s_b.area.value_counts()
s_b.area.value_counts().plot(kind='barh')

s_b.industry.value_counts()
s_b.industry.value_counts()[:20].plot(kind='barh'); #前20个行业分布

s_b.groupby(['industry'])[['pe','pb','esp','gpr','npr']].mean()[:10]

esp_ind = s_b.groupby(['industry'])['esp'].mean();esp_ind #按行业(industry)计算平均收益率(esp)
esp_ind.sort_values().head(10) #收益率最差的10个行业
esp_ind.sort_values().tail(10) #收益率最好的10个行业

esp_ind.sort_values().head(10).plot(kind='bar')
esp_ind.sort_values().tail(10).plot(kind='bar')

#按地区(area)和行业(industry)计算平均收益率(esp)  #,gpr(毛利率(%)),npr(净利润率(%)),pe(市盈率)
esp_ind_area = s_b.groupby(['area','industry'])['esp'].mean(); esp_ind_area
esp_ind_area['广东'].sort_values().head(10) #广东省收益率最差的10个行业
esp_ind_area['广东'].sort_values().tail(10) #广东省收益率最好的10个行业
#s_b.pivot_table('esp','industry','area',aggfunc=[np.mean])
```

## 新股发行数据分析
获取IPO发行和上市的时间列表，包括发行数呈、网上发行数呈、发行价格及中签率信
息等。其中，retry_count：网络异常后的重试次数，默认为3；pause:重试时的停顿秒数，默认为0。

```{python,eval=F}
n_s=ts.new_stocks()
n_s.info()
n_s18=n_s.loc[n_s.ipo_date>='2018',];n_s18  #2018年10月30日前发行的新股
n_s18.sort_values(by='amount').iloc[-10:,:6]  #18年10月30日前发行量最大的10只新股
n_s18.sort_values(by='ballot').iloc[-10:,[0,1,2,3,4,5,11]] #18年6月1日前中签率最高的10只新股
import matplotlib.pyplot as plt
plt.plot(n_s18.amount,n_s18.ballot,'o'); #发行量和中签率之间的散点图
n_s18.amount.corr(n_s18.ballot)          #发行量和中签率之间的相关系数

```

# 证券交易数据的分析

交易类数据提供股票的交易行情数据，Tushare通过简单的接口调用可获取相应的DataFrame
格式数据，主要包括以下类别：历史行情数据、复权历史数据、实时行情数据、历史分笔数
据、实时报价数据、当日历史分笔数据、大盘指数列表大单交易数据。

##  历史行情数据分析

获取个股历史交易数据(包括均线数据),可以通过参数设置获取日K线、周K线、月K线，以及
5分钟、15分钟、30分钟和60分钟K线数据。本接口只能获取近3年的日线数据，适合搭配均
线数据进行选股和分析，如果需要全部历史数据，请调用下一个接口get_h_data()。参数说
明如下:

code:股票代码,即6位数字代码,或者指数代码(sh=上证指数,sz=深圳成指,hs300=沪深300
指数,sz50=上证50指数,zxb=中小板,cyb=创业板）;
start:开始日期，格式YYYY-MM-DD;
end:结束日期，格式YYYY-MM-DD;
ktype:数据类型，D=日K线，W=周，M=月，5=5分钟，15=15分钟，30=30分钟，60=60分钟，默认为D;
retry_count:网络异常后的重试次数，默认为3;
pause:重试时停顿秒数，默认为0。

```python
#hs300
#h_s = ts.get_hist_data('399300')  #沪深300指数近三年的历史行情数据
#ts.get_hist_data('399300',start='2018-01-01',end='2018-12-31') #指定时间区间
#h_s.to_csv("..\data\h_s.csv")
h_s = pd.read_csv("..\data\h_s.csv")
h_s.info()
h_s.columns
h_s.head()
h_s.sort_index(inplace=True); #按时间排序
h_s.head()

h_s['close'].plot()
h_s['volume'].plot()
h_s['price_change'].plot().axhline(y=0,color='red')
h_s['p_change'].plot().axhline(y=0,color='red')

h_s[['open','close']].plot()
h_s[['open','close','high','low']].plot()
h_s[['close','ma5','ma10','ma20']].plot()
```

##  实时行情数据分析
一次性获取当前交易所有股票的行懦数据（如果是节假日，则为上一交易日，结果显示速度取决于网速）
```python
t_a = ts.get_today_all() 
t_a.info()
t_a.head()
down=t_a['changepercent'].sort_values().head(10).index #跌幅最大的10个行业
t_a.loc[down,['code','name','changepercent','trade','settlement','turnoverratio']]
up=t_a['changepercent'].sort_values().t_ail(10).index   #涨幅最大的10个行业
t_a.loc[up,['code','name','changepercent','trade','settlement','turnoverratio']]
```

## 大单交易数据分析
获取大单交易数据,默认大千等千400手,数据来源千新浪财经。\
参数说明如下。\
code: 股票代码 ， 即6位数字代码；\
date: 日期 ， 格式为YYYY-MM-DD ; \
vol: 手数 ， 默认为400手 ， 输入数值型参数；\
retry_count : int, 默认为3, 如遇网络等问题则重复执行的次数；\
pause : int, 默认为 0, 重复请求数据过程中暂停的秒数 ， 防止因请求间隔时间太短而出现的问题。
```python
s_d = ts.get_sina_dd('300274', date='2018-03-28',vol=400) #默认400手 ####
print(s_d)
s_d.info()
s_d.head(10)
da.tab(s_d['type'])
s_d['type'].value_counts().plot(kind='pie');
```

## 公司盈利能力分析
按年度、季度获取上市公司盈利能力数据。
```python
#p_d = ts.get_profit_data(2018,1);p_d   #获取2018年第1季度的盈利能力数据
#p_d.to_csv("..\data\p_d.csv")
p_d = pd.read_csv("..\data\p_d.csv")
p_d.info()
p_d.columns=['代码','名称','净收益率','净利润率','毛利润率','净利润额','每股收益','营业收入','主营收入']
round(p_d.head(10),3)
round(p_d.describe(),2) #基本统计分析
round(p_d.corr(),3)     #相关性分析
```

## 公司现金流量分析
按年度、季度获取上市公司现金流呈数据。
```python
#c_a = ts.get_cashflow_data(2018,1)  #获取2018年第1季度的现金流量数据
#c_a.to_csv("..\data\c_a.csv")
c_a = pd.read_csv("..\data\c_a.csv")
c_a.info()
c_a.head()
st=c_a['name'].str[:3]=='*ST'  #选取ST公司
c_a.loc[st,].sort_values(by='c_ashflowratio').head(10)  #现金流量比率最差的10家ST公司
c_a.loc[st,].sort_values(by='cashflowratio').tail(10)  #现金流量比率最好的10家ST公司
```

# 宏观经济数据的实证分析
## 存款利率变动分析
```python
#d_r = ts.get_deposit_rate()
#d_r.to_csv("..\data\d_r.csv")
d_r = pd.read_csv("..\data\d_r.csv")
d_r.info()
d_r
d_r.deposit_type.value_counts()

dr1 = d_r[d_r.deposit_type=='活期存款(不定期)'].sort_values(by='date');
dr1.index=dr1.date.str[:7];dr1
dr2 = d_r[d_r.deposit_type=='定期存款整存整取(一年)'].sort_values(by='date');
dr2.index=dr2.date.str[:7];dr2
dr3 = pd.concat([dr1.rate.astype(float),dr2.rate.astype(float)],axis=1);
dr3.columns=['活期存款(不定期)','整存整取(一年)'];dr3
dr3.plot();
dr3.plot(secondary_y='整存整取(一年)');
```
## 国内生产总值GDP分析
```python
#g_y = ts.get_gdp_year()  ## 国内生产总值(年度)
#g_y.to_csv("..\data\g_y.csv")
g_y = pd.read_csv("..\data\g_y.csv")
g_y.info()
g_y.head()
#g_y.index=g_y.year
#g_y.drop(['year'],axis=1,inplace=True)
#g_y.sort_index(inplace=True) #
g_y.sort_values(by='year',inplace=True)
g_y.head()
plt.plot(g_y.year,g_y.gdp)

g_y1=g_y[g_y.year>=1990];g_y1
plt.plot(g_y1.year,g_y1.gdp)
g_y2=g_y1[['pi','si','ti']];
g_y2.index=g_y1.year; g_y2
g_y2.plot(kind='bar')
g_y2.plot(kind='line')
```

## 工业品出厂价格指数分析
```python
#g_p = ts.get_ppi()
#g_p.to_csv("..\data\g_p.csv")
g_p = pd.read_csv("..\data\g_p.csv")
g_p.info()
g_p
g_p.sort_values(by='month',inplace=True); g_p
g_p.index = g_p.month;g_p
g_p.plot(g_p.month);
#工业品价格指数
g_p1 = g_p[['month','ppiip','ppi','qm','rmi','pi']].dropna()
g_p1
g_p1.plot();
#生活价格指数
g_p2 = g_p[['month','cg','food','clothing','roeu','dcg']].dropna();g_p2
g_p2.plot(grid=True)
```

# 电影票房数据的实时分析
## 实时票房数据分析
获取实时电影票房数据，30分钟更新一次票房数据，可随时调用。
```python
r_b = ts.realtime_boxoffice()
r_b.info()
r_b
plt.barh(r_b.MovieName,r_b.BoxOffice.astype(float));
plt.pie(r_b.boxPer,labels=r_b.MovieName);
```
## 每日票房数据分析
获取单日电影票房数据，默认为上一日的电影票房数据，可输入参数获取指定日期的票房数据，其中，date:日期 (YYYY-MM-DD)，默认为上一日。
```python
d_b = ts.day_boxoffice() #取上一日的数据
d_b
```
## 影院日度票房分析
获取全国影院单日票房排行数据，默认为上一日，可输入日期参数获取指定日期的数据。
```python
d_c=ts.day_cinema() #取上一日全国影院票房排行数据
d_c.info()
d_c[:10]
plt.barh(d_c.CinemaName[:10],d_c.Attendance.astype(float)[:10]);
```
